【裁判字號】    92,簡上,133
【裁判日期】    921223
【裁判案由】    履行契約等
【裁判全文】
臺灣彰化地方法院民事判決  九十二年度簡上字第一三三號
    上  訴  人  甲○○○○○○○○○○限公司
    法定代理人  乙○○
    訴訟代理人  黃勝雄律師
    被上訴人    丙○○      住.
右當事人間請求履行契約等事件，上訴人對於中華民國九十二年九月三十日本院員林
簡易庭第一審判決（九十二年度員簡字第一八三號）提起上訴，本院於九十二年十二
月九日言詞辯論終結，判決如左：
    主      文
原判決關於駁回上訴人後開第二項之訴部分，及該部分假執行之聲請，並訴訟費用之
裁判均廢棄。
右廢棄部分，被上訴人應給付上訴人新台幣貳拾壹萬捌仟伍佰伍拾元，及自民國九十
二年八月十三日起至清償日止，按年息百分之五計算之利息。
上訴人其餘上訴駁回。
第一、二審訴訟費用由被上訴人負擔二分之一，餘由上訴人負擔。
    事實及理由
一、上訴人起訴主張被上訴人於民國九十二年六月七日與上訴人簽訂要約書，委由上
    訴人仲介購買訴外人戊○所有坐落彰化縣埔心鄉○○段一一九一地號土地（下稱
    系爭土地），約定要約金額每坪新台幣（下同）五萬三千元，並於要約書第二條
    約定，買方於賣方同意其條件出售並簽立本要約書後，買方反悔不買，應賠償購
    買總價百分之四，作為賣方及受託人損害之補償。嗣上訴人與地主戊○洽商結果
    ，戊○允諾按被上訴人所提之條件出售，並與上訴人於九十二年六月十三日簽訂
    委託銷售契約書，上訴人經依兩造前開要約書第三條約定，通知被上訴人於三日
    內簽訂系爭土地房地產買賣契約書，詎被上訴人藉故拖延，上訴人再於九十二年
    六月二十五日以員林西門郵局第一七四號存證信函催請被上訴人辦理，被上訴人
    仍予以拒絕，並表示不願購買，爰依兩造簽訂之要約書第二條約定請求被上訴人
    給付系爭土地購買總價百分之四即四十三萬七千一百元計算之損害金，及自起訴
    狀繕本送達翌日起至清償日止，按年息百分之五計算之法定遲延利息。
二、被上訴人則以兩造簽訂該要約書時，價金係約定每坪五萬元，委託期限自九十二
    年六月七日起至同月二十日止，屆期時，上訴人之職員丁○○及楊敏聆前往伊住
    處要求變更價金及期限，經伊拒絕並要求將持有之要約書交回銷案，惟丁○○等
    人當場在要約書價金部分先多寫「５仟」再畫掉改為「仟」，期間也改為「三
    十」日後，將該要約書留在桌上即離開，因系爭土地面積約二百零六坪，每坪加
    三千元，要增加六十餘萬元，被上訴人不可能同意，上訴人請求無理由云云。
三、原審斟酌兩造之主張及攻擊、防禦方法之結果，認上訴人之訴無理由，而為被上
    訴人勝訴之判決，諭知上訴人之訴及假執行之聲請均駁回。上訴人不服，提起上
    訴，聲明求為判決：（一）原判決廢棄；（二）被上訴人應給付上訴人四十三萬
    七千一百元之損害金及自起訴狀繕本送達翌日起至清償日止，按年息百分之五計
    算之利息；（三）第一、二審之訴訟費用均由被上訴人負擔。被上訴人則聲明求
    為判決：（一）駁回上訴人之上訴（二）第一、二審之訴訟費用由上訴人負擔。
四、經查上訴人主張被上訴人於九十二年六月七日委由上訴人仲介購買戊○所有系爭
    土地，經上訴人與戊○協商結果，戊○於九十二年六月十三日同意以每坪五萬三
    千元出售，及被上訴人嗣後拒絕辦理簽訂系爭土地房地產買賣契約書等事實，已
    據其提出要約書、委託銷售契約書、存證信函及土地登記謄本等件為證，並經證
    人戊○、丁○○及楊敏聆證述屬實。
五、復查兩造簽訂之要約書第一條其中承購總價款項目之要約金額係記載為每坪「５
    萬５仟」元，該「５仟」之字體較「５萬」小，並已刪改寫為「仟」，另第五
    條本要約書有效期間九十二年六月「二十」日之記載，經加一劃改為「三十」日
    ，及被上訴人僅在要約書之買方簽章欄簽名，未在更改處簽章等事實，為兩造所
    不爭執，並有要約書在卷可證。關於要約書要約金額及有效期間更改之緣由，上
    訴人主張其職員丁○○與被上訴人協商結果，雙方同意承購系爭土地之價款為每
    坪五萬五千元，丁○○於九十二年六月七日在公司寫好要約書後持至被上訴人住
    處要求被上訴人簽名，當時被上訴人曾問丁○○此要約書寫承購價款每坪五萬五
    千元有無法律上之效力，丁○○答稱有法律上效力，被上訴人聞悉即稱如有法律
    上效力，希望改為每坪五萬元，經再三協商結果，被上訴人同意改為每坪五萬三
    千元，始當場將五萬五千元金額，改為五萬三千元，但因為金額降低二千元，要
    地主同意恐必須多費口舌，所以並要求將有效期間延長十日至九十二年六月三十
    日，被上訴人表示同意，始在要約書上簽名，因要約金額自五萬五千元減為五萬
    三千元，對被上訴人有利，故未要求被上訴人簽章，九十二年六月二十日並未前
    往被上訴人住處更改要約書等語。被上訴人則辯稱，當時簽約時價金是每坪五萬
    元，期限六月二十日，六月七日前伊看到系爭土地掛牌出售，打電話給仲介，仲
    介才找伊，一開始每坪就是五萬元，因隔壁有人賣土地價格是每坪六萬元，考慮
    本件土地較大，所以出價五萬元，六月二十日仲介洪小姐到伊家，說這價錢地主
    不同意，提議五萬三千元，伊不同意，請仲介將該要約書拿回去銷案，仲介則當
    場將要約書先多寫為「５仟」，再畫掉改為「仟」，期間從「二十日」改為「
    三十日」，改好後因伊拒絕簽名，他們即將要約書留在桌上離開等語。
六、本件要約書要約金額「５萬」及「５仟」之字體雖大小不盡相同，惟如無其他佐
    證，尚難遽認原記載即為「５萬元」，況原記載如確係「５萬元」，嗣上訴人為
    提高為五萬三千元，何不逕為增加「仟」元之記載，而另擠入「５仟」再刪改
    為「仟」，且上訴人業於九十二年六月十三日與戊○簽訂系爭土地之委託銷售
    契約書，若被上訴人所辯，證人丁○○確於九十二年六月二十日前往伊住處更改
    要約書屬實，應僅更改要約書之要約金額為五萬三千元即足，亦要無一併更改有
    效期間為三十日之必要。原審以「每坪５萬５仟」元，其中「５仟」二字之字體
    較「５萬」二字為小，有為了擠入「５萬」與鉛字印就之貨幣單位元之間的書寫
    空間而特予縮小字體之感覺，及上訴人之員工丁○○有其專業知識，未令被上訴
    人於修改處簽章，認被上訴人所辯，原約定之要約金額為五萬元可採，似嫌武斷
    。
七、又該要約書第五條既已明定有效期間，依約逾期即失其效力。被上訴人所辯，六
    月二十日伊不同意丁○○提議增加為五萬三千元，請其將要約書拿回去銷案云云
    ，亦屬無稽。至證人陳敏忠為被上訴人之配偶，情誼非屬尋常，所證難免偏頗，
    且其證稱仲介於六月二十日傍晚大概是七點多左右來的，伊和伊太太都在家，伊
    等剛吃飽飯，小孩子有下樓來，洪及楊小姐各自開自小客車來的，當時伊等都在
    樓下看電視等情，亦核與被上訴人所辯稱，六月二十日仲介洪、楊小姐開車過來
    的，伊先生和仲介二人在場，約六點多還沒煮晚餐，他們就來了，當時伊和伊先
    生在一樓，伊先生剛回來，沒做什麼，只是在一樓云云，不相符合，已難信為真
    實。證人丁○○、楊敏聆並一致否認於六月二十日前往被上訴人住處更改要約書
    ，而證人楊敏聆於六月二十日當天係在員林社區大學上課，內容為財產之繼承，
    上課時間自下午六時三十分至九時二十分乙節，亦有該社區大學出具之授課內容
    表及到課學員名單在卷可稽，益證被上訴人所辯，均不可採。應認本件被上訴人
    於九十二年六月七日即將要約金額刪改為每坪五萬三千元，有效期間亦改為三十
    日，並經被上訴人之同意簽訂屬實，其雙方意思表示既互相一致，自應受其拘束
    ，不得以被上訴人未於修改處簽章而否認其效力。
八、按當事人得約定債務人於債務不履行時，應支付違約金，違約金，除當事人另有
    訂定外，視為因不履行而生損害之賠償總額，民法第二百五十條第一項及第二項
    前段分別定有明文。本件上訴人主張被上訴人委由上訴人仲介購買戊○所有系爭
    土地，約定要約金額每坪五萬三千元，有效期間至九十二年六月三十日，經上訴
    人與戊○洽商結果，戊○於九十二年六月十三日允諾按被上訴人所提之條件出售
    ，經上訴人通知被上訴人簽訂系爭土地房地產買賣契約書，被上訴人拒絕辦理等
    事實，已如前述，從而，上訴人依該要約書第二條「買方於賣方同意其條件出售
    並簽立本要約書後，買方反悔不買，應賠償購買總價百分之四，作為賣方及受託
    人損害之補償」約定，提起本件訴訟請求被上訴人給付約定之違約賠償，洵屬有
    據。惟按民法第二百五十二條規定，約定之違約金額過高者，法院得減至相當之
    數額。本院斟酌兩造於九十二年六月七日簽訂要約書，上訴人旋於九十二年六月
    十三日即與系爭土地所有權人達成銷售合意，及系爭土地面積六八一．六七平方
    公尺折算為二０六．二坪，依每坪五萬三千元計算結果，總價達一千零九十二萬
    八千六百元，暨目前社會一般經濟狀況等情，認上訴人請求被上訴人按購買總價
    百分之四標準即四十三萬七千一百元給付違約金，顯屬過高，應予核減為購買總
    價百分之二即二十一萬八千五百五十元較為合理。
九、綜上所述，上訴人依兩造簽訂之要約書第二條約定，請求被上訴人給付二十一萬
    八千五百五十元，及自起訴狀繕本送達翌日即九十二年八月十三日起至清償日止
    ，按年息百分之五計算之法定遲延利息，為有理由，應予准許，逾此部分，為無
    理由，應予駁回。原審就上開應准許部分，為上訴人敗訴之判決，並駁回其假執
    行之聲請，尚有未洽，上訴意旨指摘原判決不當求予廢棄改判，應為有理由，爰
    由本院依法廢棄改判如主文第二項所示。至於上訴人之請求不應准許部分，原判
    決為上訴人敗訴之判決，並駁回其假執行之聲請，經核於法並無不合，上訴意旨
    並求予廢棄改判，則為無理由，應予駁回其上訴。本件事證已臻明確，兩造其餘
    主張及舉證，核與判決結果並無影響，毋庸逐一論述，併予敘明。
結論：本件上訴人之上訴為一部有理由，一部無理由，並依民事訴訟法第四百三十六
條之一第三項、第四百四十九條第一項前段、第四百五十條、第四百六十三條、第七
十九條，判決如主文。
中      華      民      國    九十二    年    十二    月      二十三    日
                                      民事第一庭
~B審判長法官  羅培昌
~B法      官  陳弘仁
~B法      官  蔡紹良
右為正本係照原本作成。
不得上訴。
中      華      民      國    九十二    年    十二    月      二十三    日
~B法院書記官  沈淑媛


司法院資訊處製作；財團法人民間司法改革基金會備份。
